最高法院刑事判決　　　　　　一○○年度台上字第三八三五號
上　訴　人　台灣高等法院高雄分院檢察署檢察官　
被　　　告　鎮源營造有限公司
代　表　人　沈安寶
被　　　告　沈志恒
共　　　同
選任辯護人　劉秉鈞律師
上列上訴人因被告等違反政府採購法案件，不服台灣高等法院高
雄分院中華民國九十八年十一月六日第二審判決（九十八年度上
訴字第一一二○號，起訴案號：台灣高雄地方法院檢察署九十七
年度偵字第六○七六號），提起上訴，本院判決如下：
    主  文
原判決關於沈志恒部分撤銷，發回台灣高等法院高雄分院。
其他上訴駁回。
    理  由
一、被告沈志恒部分
本件原判決撤銷第一審關於被告沈志恒（下稱被告）違反政府採
購法第八十七條第四項意圖影響決標價格及獲取不當利益，而以
協議之合意使廠商不為價格之競爭罪部分之科刑判決，改判諭知
被告無罪，固非無見。
惟按，審理事實之法院，對於被告有利及不利之證據，應一律注
意，詳為調查，綜合全案證據資料，本於職權定其取捨，依自由
心證而為判斷，且此項自由判斷職權之運用，應受客觀存在之經
驗法則與論理法則之支配，非可自由任意為之，倘將各項證據予
以割裂，分別單獨觀察判斷，即不合於論理法則。本件原判決以
被告否認參與「台南市○○○○道E．F幹管及H 區分支管網第三
標工程」（下稱系爭工程）之合意圍標，並據被告鎮源營造有限
公司（下稱鎮源公司，被告係該公司之總經理）工務員蔡欣軒於
另案自首之陳述，認系爭工程開標前，綽號「穩仔」之男子，向
蔡欣軒利誘，允諾蔡欣軒如告知鎮源公司之投標金額，即給予新
台幣（下同）十萬元之代價，蔡欣軒乃洩漏該公司之投標底價予
「穩仔」，並自「穩仔」處取得十萬元之報酬等情（見原判決第
二五頁(二)）。然被告於法務部調查局及檢察官偵查中先後陳稱：
鎮源公司參加系爭工程標案之標價是由我核算，我是評估當時的
物價材料、人工成本等，核算出標價為一億九千七百萬元，該標
價我並沒有向任何人透露；嗣於檢察官訊問時亦稱：是我決定要
參與投標，公司是我親自去開標的，在這個標案中，沒有向任何
人透露過投標金額，這個金額是我決定，只有我知道各等語（見
他字第七三五五號卷第二四八頁反面、第二四九、二五四、二五
五頁）。如果無訛，則蔡欣軒如何能得知鎮源公司就系爭工程之
投標底價並洩漏予「穩仔」？且蔡欣軒係於本案偵查期間之民國
九十八年五月十六日另案向檢察官自首；鎮源公司亦即於同年六
月十日對蔡欣軒提出洩漏業務機密及背信之告訴（見台灣高雄地
方法院檢察署九十八年度他字第四○三一號卷、同署九十八年度
他字第四四○七號卷，蔡欣軒並獲緩起訴處分）。則蔡欣軒之陳
述是否與事實相符，即待究明。原審未調查、釐清；就被告之前
開陳述亦未敘明取捨之理由，即有應調查之證據未加調查及判決
不備理由之違法。其次，原判決認參與投標之新宏興營造股份有
限公司實際負責人李茂林於得標後之翌日即交付一百二十萬元予
李鴻銓、鄭勝允，後二人再分別交付十二萬元、五萬元予柯賢界
及謝進福（分別係參與系爭工程投標之高輝營造工程股份有限公
司及振和營造股份有限公司之負責人。李茂林、謝進福、鄭勝允
均經第一審判處罪刑確定，柯賢界經檢察官為緩起訴處分，李鴻
銓由第一審法院通緝中），並交付十萬元予鎮源公司人員，並據
李鴻銓、鄭勝允之證述，認被告於系爭工程開標前曾參與圍標會
議（見原判決第二四頁四、(一)以下、第二六頁(三)）。對照原判決
所援引鄭勝允、李鴻銓及李茂林間於系爭工程九十四年三月二日
開標前之下列對話：(1)、九十四年二月二十五日十四時五十分五
十九秒：「B（鄭勝允）：大仔。A（李茂林）：允仔，我叫柯董
（高輝公司）及鎮源要一起去『遊玩』（台語）。B：嘿，好。A
：你如果要再找那個朋友，你要有自信。 B：有，只有『福哥仔
』。A：福哥丫。B：振合（和），他說他們也要去遊玩。 A：他
們也要去，要做夥去，你要叫他弄好，不要為了他，把我那個破
壞掉。B：好，二二八休假，要初一、五點半之前。A：我知，鎮
源、柯董、我在二十八要做夥去遊玩，我們三個，你再找那個，
你要弄好。B：好」；(2)、同日十五時二分十六秒：「A（鄭勝允
）：問講『唱歌』（領標或出標）1條幾元？B（李鴻銓）：唱歌
的？A：嘿。B：都15，那個另外算。 A：好。B：差不多15。A：
好」；(3)、同日十五時五十二分四十七秒：「 A（鄭勝允）：大
仔。B（李茂林）：嘿。A：他們這一次要去『遊玩的』，預算有
更正。B：我知道。A：我跟他們講，要唱的，要做夥遊玩的，要
勾190以上。 B：他們要去玩的，大家都要勾190以上，大家都要
一個公費，你的朋友也要叫他『公費』要勾190以上。A：好，我
知道。」；(4)、同年三月一日九時三十四分六秒：「 A（鄭勝允
）：大仔。B（李茂林）：嘿。A：他們要去『遊玩』都弄好了。
B：那個『沈仔』。A：嘿。 B：你跟他講叫他用多少，你跟他講
嗎？A：有啦，他用 197。B：l9幾差不多，那好，剩下的那個，
你把它用仔好。A：沒問題。B：好」；(5)、同年三月一日十時二
十五分三十六秒：「B（鄭勝允）：大仔。A（李茂林）：剛才我
打的，另外那一通。B：嘿。A：我跟你講，他們要出去玩的費用
都要萬九以上，你知道嗎，『沈仔』也要萬九以上。 B：『沈仔
』他拿一萬九千七百給我。 A：不然這算比較便宜，別人都二萬
。B：嘿阿。A：剩下的，費用，我跟人家公家，你不要讓我跟陳
董差太多，我不會計較那一點錢，大家要有個公平性，一定萬九
上去。 B：他們下午就出發了」各等語；以及鎮源公司確以一億
九千七百萬元為標價之事實（見他字第七三五五號卷第七十頁開
標紀錄）。可知鄭勝允、李鴻銓及李茂林不僅於電話中提及找鎮
源公司參與圍標；李茂林、鄭勝允於投標前夕之三月一日之對話
中所指：「他（沈仔，即被告）用 197」、「『沈仔』他拿一萬
九千七百給我」，更與鎮源公司之參加投標之標價正相符合。若
鎮源公司之標價係由被告親自核算，且未透露他人得知，李茂林
、鄭勝允如何能於開標前即得悉鎮源公司之標價？該標價若係鄭
勝允（穩仔）得自蔡欣軒，何以相關監聽譯文僅有「鎮源」、「
沈仔」等對話，始終未提及蔡欣軒其人？原判決割裂蔡欣軒、鄭
勝允、李鴻銓、柯賢界、李茂林、謝進福等人之證詞及監聽譯文
等證據，分別單獨觀察判斷，於採證法則有違。以上均為上訴意
旨所指摘，應認原判決關於被告部分有撤銷發回更審之原因。被
告被訴違反政府採購法第八十七條第五項之借牌投標罪部分，雖
屬不得上訴第三審之案件，然因檢察官認與前述撤銷發回部分有
想像競合之裁判上一罪關係，應併予發回。
二、被告鎮源營造有限公司部分
按刑事訴訟法第三百七十六條所列各罪之案件，經第二審判決者
，不得上訴於第三審法院，法有明文。本件檢察官對於原判決撤
銷第一審論處被告鎮源營造有限公司（下稱被告）之代表人因執
行業務，意圖影響決標價格及獲取不當利益，而以協議，使廠商
不為價格之競爭之科刑判決，改判諭知被告無罪，提起上訴。查
被告上開被訴部分係政府採購法第九十二條之罪，屬刑事訴訟法
第三百七十六條第一款之案件，既經第二審判決，自不得上訴於
第三審法院，檢察官對此部分一併提起上訴，顯為法所不許，其
上訴為不合法，應予駁回。
據上論結，應依刑事訴訟法第三百九十五條前段、第三百九十七
條、第四百零一條，判決如主文。
中    華    民    國  一○○  年    七    月   十四   日
                      最高法院刑事第十二庭
                          審判長法官  黃  正  興  
                                法官  林  秀  夫  
                                法官  許  錦  印  
                                法官  林  瑞  斌  
                                法官  謝  靜  恒  
本件正本證明與原本無異
                                      書  記  官  
中    華    民    國  一○○  年    七    月   二十   日
                                                     m